臺灣高等法院刑事判決
110年度上訴字第1069號
上  訴  人  
即  被  告  余俊諄


指定辯護人  本院公設辯護人  郭書益
上列上訴人即被告因毒品危害防制條例案件，不服臺灣桃園地方
法院109年度訴字第1072號，中華民國109年12月29日第一審判決
（起訴案號：臺灣桃園地方檢察署109年度偵字第24763號），提
起上訴，本院判決如下：
    主  文
原判決撤銷。
余俊諄無罪。
    理  由
一、公訴意旨略以：被告余俊諄基於販賣第二級毒品以營利之犯
    意，以其所持用0000000000號行動電話連結網際網路後，在
    「老子有錢」網路遊戲內，以暱稱「小吃余」張貼兜售第二
    級毒品甲基安非他命之訊息，嗣於民國109年8月6日為網路
    巡邏之桃園市政府警察局平鎮分局(下稱平鎮分局)警員黃文
    凱所發現，並疑其有毒品犯罪之情，旋自109年8月11日18時
    起，經由該網路遊戲而與被告聯繫，探知被告確有販賣毒品
    後，被告另提供以上開行動電話通訊軟體LINE暱稱「小忠」
    聯繫買賣毒品事宜，雙方並議定甲基安非他命5小包為新臺
    幣(下同)1萬2,000元之價額，於109年8月11日20時40分許在
    桃園市中壢火車站交易後，黃文凱即與平鎮分局警員陳威祺
    一同赴前揭約定地點守候。經被告與黃文凱確認身分，黃文
    凱先交付1萬2000元後，被告即依約定交付甲基安非他命5包
    ，陳威祺隨即表明警員身分當場逮捕，並扣得甲基安非他命
    共10包(總毛重12.5890公克，淨重10.3390公克，純度83.7%
    ，純質淨重8.6537公克)，及被告所持用以聯繫交易毒品事
    宜之上開門號行動電話1支，因而交易未遂。因認被告係涉
    犯毒品危害防制條例第4條第6項、第2項之販賣第二級毒品
    未遂罪嫌。
二、按犯罪事實應依證據認定之，無證據不得認定其犯罪事實；
    又不能證明被告犯罪或其行為不罰者，應諭知無罪之判決，
    刑事訴訟法第154條第2項、第301條第1項分別定有明文，此
    即揭櫫刑事訴訟程序係採證據裁判主義，易言之，即認定不
    利被告之事實，須依積極證據，苟積極證據不足為不利於被
    告事實之認定時，自應為有利於被告認定，更不必有何有利
    之證據，最高法院30年上字第816號判例意旨參照。次按刑
    事訴訟法上所謂認定犯罪事實之證據，係指足以認定被告確
    有犯罪行為之積極證據而言，該項證據自須適合於被告犯罪
    事實之認定，始得採為斷罪資料。如未能發現相當證據，或
    證據不足以證明，自不能以推測或擬制之方法，以為裁判之
    基礎。又刑事訴訟上證明之資料，無論其為直接或間接證據
    ，均須達於通常一般人均不致有所懷疑，而得確信其為真實
    之程度，始得據為有罪之認定，若其關於被告是否犯罪之證
    明未能達此程度，而有合理性懷疑之存在，致使無法形成有
    罪之確信，根據「罪證有疑，利於被告」之證據法則，即不
    得遽為不利被告之認定，此分別有最高法院29年上第3105號
    、40年台上字第86號、76年台上字第4986號判例意旨可資參
    照。另按檢察官就被告犯罪事實，應負舉證責任，並指出證
    明之方法，刑事訴訟法第161條第1項定有明文。因此，檢察
    官對於起訴之犯罪事實，應負提出證據及說服之實質舉證責
    任，倘其所提出之證據，不足為被告有罪之積極證明，或其
    闡明之證明方法，無從說服法官以形成被告有罪之心證，基
    於無罪推定之原則，自應為被告無罪判決之諭知（最高法院
    92年度台上字第128號判例要旨參照）。
三、公訴人認被告余俊諄涉犯販賣第二級毒品未遂罪嫌，係以被
    告之供述、證人即警員黃文凱於偵查中之供述、桃園市政府
    警察局平鎮分局扣押筆錄、扣押物品目錄表、警員陳威祺職
    務報告、「老子有錢」網路遊戲及通訊軟體LINE對話截圖、
    被告與警員黃文凱、陳威祺之對話錄音譯文、交通部民用航
    空局航空醫務中心毒品鑑定書(航醫鑑字第0000000號)為據
    。訊據被告固坦承於109年8月6日1時許，以本案手機在「老
    子有錢」網路遊戲內，用暱稱「小吃余」之遊戲帳號與警員
    黃文凱聯繫，並以通訊軟體LINE互加為好友（被告暱稱「小
    忠」）聯絡買賣毒品事宜，而於109年8月11日20時40分許在
    桃園市中壢火車站，以1萬2,000元販賣甲基安非他命5小包
    予警員黃文凱，於交易之際為警當場查獲之事實，惟堅決否
    認販賣第二級毒品之犯行，辯稱：伊沒有拿著毒品在網路上
    問有沒有人要買毒品，是警察先在網路公共平台上問大家，
    有沒有毒品可以買，伊才回應說有毒品，是警方留言「有沒
    有可以執著」後始萌生犯意，顯為陷害教唆等語。
四、經查：
  ㈠本件查緝經過，係證人即警員黃文凱喬裝為買家，於「老子
    有錢」網路遊戲之公共平台內，創設一個帳號為「今晚想嗨
    」並留言「有沒有執著」，被告即以「小吃余」之遊戲帳號
    ，發送私人訊息與喬裝為買家之員警聯繫，並互相加對方通
    訊軟體LINE為好友，並約定於109年8月11日20時40分許在桃
    園市中壢火車站，以1萬2,000元之價額販賣甲基安非他命5
    小包與喬裝為毒品買家之警員黃文凱，雙方見面後警員黃文
    凱先交付1萬2,000元與被告，被告即依約取出甲基安非他命
    5包以為交付，而為在場員警當場逮捕等情，均為被告余俊
    諄所是認（偵查卷第30～33、102頁、原審訴字卷第80頁、本
    院卷第176頁），核與證人即警員黃文凱於偵查及本院審理
    中所述相符（偵查卷第135～136頁、本院卷第165～166頁），
    且有平鎮分局扣押筆錄及扣押物品目錄表、警員陳威祺之職
    務報告、被告透過LINE通訊軟體與喬裝為毒品買家之警員對
    話訊息截圖、被告與警員黃文凱、陳威祺等人案發時之對話
    錄音譯文、交通部民用航空局航空醫務中心109年9月2日航
    藥鑑字第0000000號毒品鑑定書及刑案現場照片2張在卷可佐
    （偵查卷第45～49、51～59、75～86、125頁），首堪認定。
  ㈡按所謂「誘捕偵查」係指擔負犯罪取締工作之偵查機關本身
    或利用遵照偵查機關指示者，誘發他人犯罪，於他人從事犯
    罪行為之時，立即加以逮捕、追訴及處罰之偵查方法。廣義
    而言，偵查人員為期舉發犯人犯行，並進而逮捕犯人，凡利
    用類似「誘捕」方式之一切偵查方法，大致上皆稱為「誘捕
    偵查」，基本上可將誘捕偵查分為2類型，即對本無犯意之
    他人誘其犯罪之類型（犯意誘發型或稱創造犯意型之誘捕偵
    查），即一般所稱之「陷害教唆」，係指行為人原不具犯罪
    之故意，純因司法警察之設計教唆，始萌生犯意，進而實施
    犯罪構成要件之行為者而言；與對隱藏潛在犯意者（具有事
    前之犯罪傾向），強化其犯意或提供機會使其實施犯罪之類
    型（機會提供型或稱提供機會型偵查），即一般所謂之「釣
    魚」，係指對於原已犯罪或具有犯罪故意之人，以設計引誘
    之方式，迎合其要求，使其暴露犯罪事證，再加以逮捕或偵
    辦者而言（最高法院94年度台上字第6315號、97年度台上字
    第5667號判決意旨參照）。次按「誘捕偵查」係純屬偵查犯
    罪技巧，為任意偵查之範圍；或已涉及國家對人民基本權之
    干涉，係屬強制性質之處分，須受基本權干預之限制（即干
    預之正當性），即形式上是否合乎法律保留原則，如符合法
    律保留原則，尚須探討實質上是否合乎比例原則，即有審究
    之必要。再者，就自由權而論，因自由權保障為不可或缺之
    基本人權，就功能而言，係屬防禦權，用以排除國家或人民
    不法之侵害，內容包含精神自由權，而精神自由權又可區分
    為內在精神自由權及外在精神自由權，雖我國憲法並未明文
    例示精神自由權為基本權之一，惟人性尊嚴為所有基本權之
    根源，其應如何維護，乃世界人權宣言所揭示，並為我國憲
    法保障人民自由權利之基本理念，且人性尊嚴包含2個意涵
    ，即人類存在本身就是一種意義，並非一種工具；人內在思
    想必須被絕對保障，是內在精神自由權乃人類根本之基本人
    權，應屬憲法第22條所保障之其他自由權利之一種甚明。況
    刑事訴訟並非以發現真實為唯一目的，不計代價、不問是非
    及不擇手段之真實發現，並非現代刑事訴訟之原則，是自司
    法院釋字第384號解釋以降，正當之法律程序均是我國憲法
    保障之範圍。是就「陷害教唆」而言（即犯意誘發型），因
    行為人原不具犯罪之故意，純粹由於司法警察之設計教唆，
    始萌生犯意，進而實施犯罪構成要件之行為，此時，國家誘
    捕行為直接介入當事人意思形成過程，已干預行為人內在精
    神自由之基本權；且國家追訴機關之任務在於追訴已經發生
    之犯罪，而非製造人民犯罪，更非蓄意去挑唆人民犯罪後再
    予追訴，這其實不但是國家追訴機關任務權限之界限，亦是
    禁止自相矛盾之「國家禁反言」，此已成為法治國家共同承
    認之原則，是以，司法警察設計教唆原不具犯意之行為人犯
    罪，亦已違反人民對正當法律程序之要求。從而，揆諸前開
    說明，因「陷害教唆」之偵查方式已涉及國家對人民基本權
    之干涉，係屬強制性質之處分，自須受基本權干預之限制，
    然觀諸「陷害教唆」乃係行為人原本無犯罪故意，純粹是調
    查犯罪人員之設計教唆始萌生犯意，顯然形式上既不合乎法
    律保留原則，實質上亦不合乎比例原則，自不能認為成立犯
    罪，而加以處罰。
  ㈢「陷害教唆」及「釣魚」因上開理由，在證據能力上之效果
    差異性甚大，然二者均呈現一定之犯罪外觀，如何於個案中
    區分二者，應可藉由下列幾點分辨之：
  ⒈犯意形成之啟動者：行為人原不具有犯罪之故意，或事前本
    無犯罪傾向者，因警方所設計之偵查舉動而啟動犯罪意念，
    此種偵查作為屬於陷害教唆。對於原已犯罪或具有犯罪故意
    之人，以設計引誘之方式，迎合其要求，使其暴露犯罪事證
    ，再加以逮捕或偵辦者，亦即犯意形成之啟動者為行為人本
    身，屬於「釣魚」。
  ⒉犯意形成之時點：犯意或潛在可能存在之犯意於警方設計偵
    查舉動之時（或之前）便已存在，而因警方設計偵查作為使
    該等犯意外顯化並透過行為予以實現，屬於「釣魚」。至於
    在誘捕偵查過程中，於事中產生之犯意仍應被視為因警方偵
    查作為所啟動者，應屬於陷害教唆之範圍。
  ⒊犯意之間接啟動者（誘捕偵查過程中出現第三人、共犯時）
    ：舉例而言，警方透過誘捕偵查之方式欲逮捕本具有犯意之
    甲（即釣魚），然於犯罪過程中，甲因而誘發原不具有犯意
    之乙參與犯行，就乙之部分究屬「陷害教唆」抑或「釣魚」
    ？乙之行為應與甲之行為等同視之、一併觀察，或單獨、個
    別觀之？
　⑴首先，各行為人是否合致構成要件、具備違法性、有責性以
    個別判斷為原則，而事涉行為人內在思維之犯意形成亦應個
    別觀之。上開情形，若因甲初始具有犯意，構成合法釣魚，
    而直接認定乙亦屬於釣魚之類型，推論上過於跳躍，忽略探
    討乙犯意形成之內涵，無疑壓縮、排除乙可能成立陷害教唆
    之空間，故各行為人是否屬於「陷害教唆」或「釣魚」應個
    別判斷之。
　⑵其次，依據上開「犯意形成之啟動者」、「產生犯意時點」
    二觀點分析：乙於警方設計偵查作為之時（之前）並無犯意
    或犯罪傾向，然因警方設計之偵查舉動透過甲而間接啟動乙
    之犯意，而該犯意之啟動乃事中發生，故乙之行為應屬於「
    陷害教唆」。
　㈣本案所應審究者，即警員所採取之辦案方式，究屬創造犯意
    型誘捕或提供機會型誘捕：
　⒈被告於警詢時稱：「109年8月6日1時許，我在老子有錢遊戲
    看到一個叫『今晚想嗨』的帳號，我覺得他可能想買第二級毒
    品安非他命，所以我主動私密問他需不需要執著（安非他命
    ），對方說你有嗎？我說有，然後我就給我通訊軟體LINE的
    ID，之後我們加好友後就用LINE聯繫」等語（偵查卷第30～3
    1頁）；於偵查中陳稱：「（在『老子有錢』online發何文章
    ？）沒有。在上面我問他名字叫『今晚想嗨』，我就想對方是
    不是要買毒品，我才會跟他聯絡」等語（偵查卷第102頁）
    。於原審中供稱：「甲基安非他命是我在苗栗栗華飯店房間
    浴缸底下撿到的，本來我是自己拿來使用，後來我看到喬裝
    的員警在遊戲的平台上問說『有沒有可以執著』，意思就是問
    有沒有人有毒品可以賣他。我因為在外欠債，所以臨時決定
    要賣他，結果到現場交易當下，我就被抓了」等語（原審訴
    字卷第80頁）；於本院審理中稱：「我平常不是在賣毒的，
    我沒有拿毒品在網路上問有沒有人要買，是警察先在網路公
    共平台上問有沒有毒品可以買。當時我欠錢，手上有毒品，
    就想把毒品賣給警察換錢」等語（本院卷第126頁），是被
    告否認有先於「老子有錢」網路遊戲上主動散布販賣第二級
    毒品之訊息。
　⒉證人即警員陳威祺於本院審理中證稱：「老子有錢」網路遊
    戲有一個公開的聊天群組，不特定人可以加入。平台上會有
    「要甜嗎」、「要糖果嗎」等留言，依其經驗認為此是要販
    賣毒品的情資，故會迎合販賣毒品的人，相信其要買毒品，
    便會在平台上留言如「想要執著」之語。後來「小吃余」密
    警方所使用的帳號「今晚想嗨」：「你好？」當時警方不認
    識此人，在群組裡面亦未有此帳號，於是就回「安，你是？
    」他說「你不是要執著」。因此認為他有在販毒的公開平台
    看到警方之留言，乃問「你有嗎」，而有後續的偵辦作為。
    惟警方在網路巡邏時，並沒有看到「小吃余」有在平台上留
    言等語（本院卷第167～168頁）。另證人即警員陳威祺於本
    院亦證稱：「『老子有錢』是網路的博弈遊戲，不特定人可以
    加入，平台上會有『要甜嗎』、『要糖果嗎』等留言，我們會迎
    合販賣毒品的人，相信我們要買毒品，我們就留言『想要執
    著』之類的。後來『小吃余』密警方所使用的帳號『今晚想嗨』
    ：『你好？』，當時我們不認識這個人，也沒有看到他當時在
    群組裡面。在網路巡邏時，沒有看到『小吃余』也在平台上留
    言。我不知道在我們留言之前，關於想賣毒品的留言，是不
    是被告的留言」等語（本院卷第167～171頁），均足證本案
    係警方先看到「老子有錢」網路遊戲公開聊天室之群組內，
    有人刊登有關販毒暗語之留言，警方乃以帳號「今晚想嗨」
    回應：「想要執著」之類的留言。而在此之前，並無證據證
    明被告有以暱稱「小吃余」在上開公開聊天室散布有關販毒
    暗語之留言。
　⒊再依警方與被告於「老子有錢」網路遊戲之對話截圖如下：
    「（109年8月6日下午1時3分）
　　小吃余：你好
　　小吃余：？？？
　　今晚想嗨：安
　　今晚想嗨：你是？
　　（109年8月10日下午6時19分）
　　小吃余：可你不是說要執著
　　今晚想嗨：你有嗎？
　　（109年8月11日上午12時47分）
　　小吃余：有時ㄇ　
　　今晚想嗨：你有嗎？
    今晚想嗨：有🍬嗎？
　　小吃余：有
　　小吃余：線你
　　小吃余：0000000000
　　今晚想嗨：嗎
　　今晚想嗨：☎️嗎？
　　小吃余：賴
　　今晚想嗨：有微信還賴」（偵查卷第85、86頁）。
　　依上開對話內容可佐證，被告係因在「老子有錢」網路遊戲
    聊天室看到「今晚想嗨」表示「要執著」後，乃向「今晚想
    嗨」打招呼，詢問對方是否「要執著」，對方詢問是否有貨
    後，被告留下LINE聯絡方式給對方之過程，則被告所辯是看
    到警方所用帳號「今晚想嗨」先表示有毒品之需求後，其才
    詢問「今晚想嗨」是否要購買毒品之情，應可採信。亦即本
    案係警方先於「老子有錢」網路遊戲之公共平台設立「今晚
    想嗨」之帳號，並留言：「有沒有執著」，透露毒品交易訊
    息，藉此方式尋找不特定賣方，表明欲向不特定網友購買毒
    品之意。而被告是在看見上開「今晚想嗨」之帳號下留言：
    「有沒有執著」後，進而向警方留言「阿你不是說要執著」
    之事實。
　㈤由上可知，證人陳威祺於「老子有錢」公開聊天室留言時，
    並沒有看到帳號「小吃余」之被告有留言表示欲販賣毒品之
    意，警方在偵查作為時，並非知悉欲販賣毒品之人是否為被
    告，亦無從確定在平台上留言之「小吃余」即為被告本人。
    然因警方設計之偵查舉動，透過「今晚想嗨」之帳號留言「
    想要執著」之語，使被告興起對警方詢問：「阿你不是說要
    執著」，嗣並互相加對方通訊軟體LINE後約定交易毒品。可
    徵證人陳威祺與被告間之毒品往來，並非出自於被告在老子
    有錢之公共平台上主動推銷。而被告販賣毒品犯意之啟動乃
    事中始發生，則證人陳威祺並無向被告購買毒品之真意，顯
    見其主觀上係有意藉由安排此次毒品交易機會而查獲被告，
    亦即本件被告被查獲販賣第二級毒品甲基安非他命，純粹源
    自於警方設計之陷害教唆行為所致，足見本件確實屬學理上
    所指之「陷害教唆」之情形。至於被告表示在栗華飯店撿到
    毒品，有大量毒品可供販賣，亦無從據此推論被告案發當時
    、之前即有販賣毒品之犯意。是本案並無證據足以證明被告
    與證人陳威祺聯繫洽詢購毒事宜之前，原本即有販賣毒品與
    證人陳威祺之犯意，而純粹是因證人陳威祺之設計教唆，始
    萌生犯意，應屬「陷害教唆」之違法誘捕偵查。
　㈥綜上，前揭基於「陷害教唆」所取得之證據，已違背法定程
    序且情節重大，被告係因「陷害教唆」始萌生販賣第二級毒
    品犯罪之犯意，應認此違反法定程序所取得之證據，無證據
    能力，自不能據此認被告有販賣第二級毒品未遂犯行。
五、本件公訴人所舉各項證據方法，既不足以使本院達到確信被
    告確有公訴人所指販賣甲基安非他命予證人黃文凱、陳威祺
    之犯行。此外，復無其他積極證據足資證明被告確有公訴人
    所指之上開犯行，被告犯罪即屬不能證明。原審未為詳究，
    認定被告涉犯販賣第二級毒品未遂罪，予以論罪科刑，尚有
    未合。被告上訴否認犯罪，為有理由，爰將原判決撤銷改判
    ，並依法諭知被告無罪，用期適法。　
據上論斷，應依刑事訴訟法第369條第1項前段、第364條、第301
條第1項前段，判決如主文。
本案經檢察官鄧瑋琪提起公訴，檢察官吳慧蘭到庭執行職務。
中　　華　　民　　國　　110 　年　　12　　月　　14　　日
                  刑事第七庭    審判長法　官  孫惠琳
                                      法　官  連雅婷
                                      法　官  張育彰
以上正本證明與原本無異。
被告不得上訴。
檢察官如不服本判決，應於收受送達後20日內向本院提出上訴書
狀，其未敘述上訴之理由者並得於提起上訴後20日內向本院補提
理由書（均須按他造當事人之人數附繕本）「切勿逕送上級法院
」。
                                      書記官  蔡麗春
中　　華　　民　　國　　110 　年　　12　　月　　14　　日